【裁判字號】    90,台上,5883
【裁判日期】    900926
【裁判案由】    貪污
【裁判全文】
最高法院刑事判決                                九十年度台上字第五八八三號
    上  訴  人  台灣高等法院高雄分院檢察署檢察官
    被      告  甲○○
右上訴人因被告貪污案件，不服台灣高等法院高雄分院中華民國八十九年六月二十七
日第二審更審判決（八十九年度重上更(四)字第一○號，起訴案號：台灣高雄地方法院
檢察署八十二年度偵字第一五七二、二○○五、二一七一、二二二二、七五七三號）
，提起上訴，本院判決如左：
    主  文
原判決撤銷，發回台灣高等法院高雄分院。
    理  由
本件原判決以公訴意旨略稱：高雄市政府建設局漁業管理處（下稱漁管處）於民國七
十九年間，承辦行政院農業發展委員會（下稱農委會）委辦有關收購高雄市籍鐵殼老
舊漁船解體工作之業務，高港造船股份有限公司（下稱高港公司）則向漁管處承包八
十年度收購之老舊鐵殼漁船解體工程，再交由林金柱、陳澤沛、蔡三榮組成之下包執
行漁船船殼解體及主副機搗毀等業務，被告甲○○原係漁管處約僱人員，自八十年五
月間起，經漁管處派駐高港公司擔任漁船解體工程現場之核驗、監工業務，係依據法
令從事公務之人員，而有下列不法之行為：(一)緣陳鴻益以所有約一百九十噸之「弘祥
一號」漁船向漁管處申請收購，嗣該船出海作業不及返港，竟另行以一百六十萬元 (
新台幣，下同）購入經吊銷漁業執照，總噸位約三百五十噸之「吉羊一號」，重新油
漆「弘祥一號」船名，頂替點交。而甲○○於同年七月一日，在高雄市前鎮漁港，會
同陳澤沛及船東陳鴻益點收該「弘祥一號」時，明知其船名有明顯更改重漆痕跡，且
船舶噸數相差約一百六十噸，另以陳鴻益提出之漁業執照、船舶登記證核對主、副機
廠牌、型式，顯非「弘祥一號」，竟因船舶較大可得較多廢鐵，對承包商有益，而與
陳澤沛二人，共同圖利而無異議點收該冒名「弘祥一號」，並共同出具不實記載點收
「弘祥一號」之收據一紙，交陳鴻益持向漁管處承辦之莊明鐸換取註銷船籍之公文，
再向港務局辦理註銷「弘祥一號」船籍手續，詐領收購金二百九十七萬六千元，使承
辦公務員為收購「弘祥一號」及註銷其船籍之業務上不實登載，足生損害於船籍之管
理。(二)甲○○於八十年五月三十一日，與莊明鐸、陳澤沛會同「三泰一號」船東王宏
吉，在高雄市前鎮漁港點交該船，甲○○並持王宏吉提出之漁業執照、船舶檢查紀錄
簿、船舶登記證等，與陳澤沛上船核對船舶設備、主副機廠牌型式、馬力，確認無訛
後，點交予高港公司。旋該「三泰一號」經「泰威六號」冒名更換，於同年六月十八
日由甲○○監工上架拆解，竟明知該船非「三泰一號」船身，為圖利高港公司而允許
工人予以拆解，並在六月十八日至二十三日、七月一日至五日，其職務上制作之監工
日記表上，連續不實登載「三泰一號」上架拆解迄拆解完竣等事項。又為圖利高港公
司，未依合約規定監督工人將拆解下之主、副機拆卸至底座，完全搗毀成廢鐵，且以
相同漁船副機懸掛不同船名拍照，將照片供漁管處核驗備查，而任由包商將堪用之主
副機或零件以舊品出售，賺取較廢鐵高之利益，再於八十一年二月十一日至十四日在
所製作監工日記表上不實記載主副機破壞等事項，足生損害於政府收購老舊漁船之政
策，認被告甲○○涉犯貪污治罪條例第六條第一項第四款及刑法第二百十三條之罪嫌
云云。惟經審理結果，則認被告犯罪不能證明，因而撤銷第一審論處被告依據法令從
事公務之人員，共同對於主管之事務間接圖利罪刑，及連續行使公務員明知為不實之
事項，而登載於職務上所掌之公文書，足以生損害於公眾罪刑之判決，改判諭知被告
無罪，固非無見。
惟查：(一)原判決理由謂被告甲○○受僱於漁管處為漁業觀察員，於出海期間外，亦被
派在收購老舊漁船業務之第三組，雖第三組人員係由莊明鐸負責指揮監督，但該組之
工作，乃是監視已收購老舊漁船之拆卸過程，故被告於收購點交漁船過程，縱偶有與
莊明鐸前往，但究非被告職務上之行為，被告原無隨同前往之職責，遑論單獨負責收
購點交漁船；另收購漁船實際作業，係由漁管處、船主及高港公司三方人員當場點交
，即由船主當場點交給漁管處後，再當場點交予高港公司，高港公司簽發已接收漁船
之收據給漁管處，漁管處則當場出具「八十年四月九日八○高市漁管一字第七二二九
號函」給船主，憑向港務局辦理註銷手續，船主並持註銷之公文向漁管處領取收購金
，易言之，代表漁管處行使點交公務之人必需持有此收據公函，被告從未接觸過此收
據公函，被告既未持此足茲認定代表漁管處點交漁船之權利外觀表徵，即難認其有何
權責代表漁管處與船主及高港公司辦理點交手續云云 (第六、七頁) 。但所謂主管之
事務，係指依法令於職務上對於該事務有主持或執行之權責者而言。此種主管事務，
不論為恆久抑暫時，全部或一部，主辦或兼辦，係出之於法令之直接授予或主管長官
之事務分配，均非所問。卷查被告於調查時即供陳其擔任高雄市漁管處標售三十五艘
鐵殼漁船解體工程監工期間，漁管處若要辦理點交漁船，莊明鐸、被告或另一監工到
前鎮漁港會同船東代表和包商代表共同查驗船名、上船檢查漁船及進入機艙查驗主、
副機，「弘祥一號」是被告與包商代表陳澤沛及船東代表陳鴻益共同點交，完成點交
後，陳澤沛當場開該船收據，並由被告在收據上簽名，交給陳鴻益持向莊明鐸辦理收
購手續等情甚詳 (見一五七二號偵查卷第一一○、一一一頁) ，並於原審供稱：「是
代替他 (指莊明鐸) 去點交」、「是臨時被派去點交」等語 (見更(二)卷第八九頁、更
(四)卷第一九二頁) ，證人莊明鐸亦證述每次到前鎮漁港點交漁船一定會有一名監工會
同驗收，「弘祥一號」係甲○○與包商代表陳澤沛及船東上船進入機艙查驗主、副機
等情（見一五七二號偵查卷第一二四、一二六頁) ，倘被告係受莊明鐸之指揮監督從
事漁船之點交事宜，則被告會同包商、船東上船核驗，自係代表漁管處執行職務之行
為，而被告點交時，是否持有漁管處應出具給船主之公函，對於被告係代表漁管處從
事點交漁船之職務，並無任何影響。原審不察，遽認被告無代表漁管處與船主及高港
公司辦理點交漁船之權責，點交漁船非屬被告職務上之行為，所為之論斷，核與證據
法則有違。(二)被告於調查時供陳：「『弘祥一號』是由我負責點交的……會同包商代
表陳澤沛及船東代表共同點交的，我們一起上船查驗船名並進入機艙查驗主、副機均
認無誤後完成點交」 (同上卷第一一一頁) ，證人陳鴻益於調查站應訊時證稱：「甲
○○帶著弘祥一號船籍資料，親自詳細檢視主、副機廠牌、機型，又到船首尾核對船
名」「我當時陪同甲○○及陳澤沛點交『弘祥一號』時，在船上看到他們二人小聲討
論，後來我注意到他們討論內容為該艘點交漁船比『弘祥一號』大很多，我隨即告訴
他船大對他們比較好，甲○○與陳澤沛即不再表示意見，並當場寫收據簽名給我」 (
同上卷第一七七、一七九頁) ，證人陳澤沛於調查站應訊時證稱：「漁管處人員有核
對船名、船籍資料並上船查看」 (同上卷第九頁) ，而「吉羊一號」總噸位為二八三
‧二七公噸，「弘祥一號」總噸數為一九○‧八四公噸，兩船在總噸數、長、寬、深
度及主、副機皆有明顯差異，再核閱冒充「弘祥一號」供收購之「吉羊一號」照片 (
同上卷第一八一頁) ，其塗改船名部分，是先漆白色底漆再書上船名，與陳舊之船身
有明顯不同，以目視極易看出情有可疑，又漁管處與高港公司簽訂之合約規定工程範
圍為「主、副機搗毀船殼解體」，工程核驗係以「每艘船為核驗對象」 (見一審卷第
八二頁），且陳鴻益於原審陳明：「我當時有帶弘祥一號船籍資料去」，莊明鐸在調
查站應訊時證稱：「船東在交船時需準備船舶檢查紀錄簿及漁業執照供核驗比對，由
監工、船東及包商攜手電筒及船舶檢查紀錄簿進入船機艙核驗主、副機廠牌、型號與
船舶檢查紀錄簿登記資料是否相符」 (見一五七二號卷第一二五頁) ，於原審證稱：
「我們去時有叫船東將船籍資料帶過來」等語 (見更(三)卷第八五頁) ，而農委會核定
八十年度台灣地區老舊漁船收購及處理作業程序（見證物袋外放），亦規定被收購漁
船之主、副機除由收購單位將廠牌、型式、號碼、馬力等資料列冊送港務局列管，不
得換裝外，並將重要部分 (引擎汽缸等本體、引擎底殼) 搗毀後以廢鐵出售，收購過
程中，各執行單位應分別於處理前、中、後拍照存證，裝訂成冊送農委會核備等情，
所定執行收購之程序，尚稱嚴謹，原審未詳為調查，綜合全案卷證審慎論斷，遽認被
告點交漁船時並無船籍資料可參考，且交船之主要審核，只核對船名及主副機在不在
，自嫌速斷，有查證未盡及理由不備之違誤。(三)從上開老舊漁船收購及處理作業程序
之規定及證人莊明鐸在調查站應訊時之證言以觀，漁管處人員點交漁船時似應詳細檢
查漁船有無錯誤，而陳鴻益自承其購買已被吊銷執照之「吉羊一號」頂替「弘祥一號
」讓漁管處收購，從中獲得一百三十七萬餘元之不法利益，顯見只要有利可圖，船東
以新船冒充舊船，或以舊船冒充新船，皆有可能，原判決謂船東不可能以舊船冒充新
船收購，而以新船冒充舊船收購，亦殆無可能云云，進而推論被告於偵查中所供其與
船東及包商上船查驗主副機無誤後完成點交等語，與實情不符，自屬可議。又收購之
船既已老舊行將解體，交船時復有船籍資料可供核對，不虞無法辨識，應無為了方便
收購時辨識，而在點交前大費周章重新油漆船名之可能。原判決謂收購之船既屬老舊
，油漆斑駁脫落，在所難免，如船名已模糊不清，於交船時為易辨識，重新油漆，亦
合常情云云，所為之論斷，同與經驗法則有違。檢察官上訴意旨指摘原判決不當，為
有理由，應將原判決撤銷發回。
據上論結，應依刑事訴訟法第三百九十七條、第四百零一條，判決如主文。
中      華      民      國     九十     年      九      月    二十六    日
                              最高法院刑事第八庭
                                  審判長法官  張  信  雄
                                        法官  賴  忠  星
                                        法官  張  清  埤
                                        法官  孫  增  同
                                        法官  林  開  任
      右正本證明與原本無異
                                              書  記  官
中      華      民      國     九十     年      十      月      四      日


司法院資訊處製作；財團法人民間司法改革基金會備份。
